ACORDAO-COMPLETO-2331330

ACÓRDÃO 1633/2019 ATA 4/2019 - PRIMEIRA CÂMARA

VISTOS, relatados e discutidos estes autos de pedido de reexame interposto contra o Acórdão 7499/2017-TCU-Primeira Câmara, por meio do qual foram considerados ilegais atos de aposentadoria de ex-servidores da Universidade Federal Rural do Semiárido, 
ACORDAM os Ministros do Tribunal de Contas da União, reunidos em sessão da 1ª Câmara, com fulcro nos arts. 33 e 48 da Lei 8.443, de 16 de julho de 1992, c/c o art. 286 do Regimento Interno desta Corte de Contas, e diante das razões expostas pelo relator, em:
9.1. conhecer dos pedidos de reexame para, no mérito, negar a eles provimento e manter em seus exatos termos o acórdão recorrido;
9.2. dar ciência desta deliberação aos recorrentes.

Pedido de reexame em aposentadoria. Quintos Judicias. Planos econômicos.

Primeira Câmara

Universidade Federal Rural do Semiárido.

3. Interessados/Responsáveis/Recorrentes:
3.1. Interessados: Antonio Roberto Brígido de Moura (XXX.600.393-XX); Francisco Leodegário Gomes (XXX.995.554-XX); Isaura Amélia de Souza Rosado Maia (XXX.668.244-XX); José Célio Holanda (XXX.184.924-XX); Maria Amélia de Souza Rocha (XXX.591.814-XX); Maria Zélia de Souza Queiróz (XXX.586.404-XX); Sônia Maria Barbosa de Paiva (XXX.495.704-XX)
3.2. Recorrente: Universidade Federal Rural do Semiárido (24.529.265/0001-40).

13.1. Ministros presentes: Walton Alencar Rodrigues (Presidente), Benjamin Zymler (Relator) e Vital do Rêgo.
13.2. Ministro-Substituto convocado: Augusto Sherman Cavalcanti.
13.3. Ministro-Substituto presente: Weder de Oliveira.

BENJAMIN ZYMLER

Ministro Vital do Rêgo.

Adoto como relatório a bem-lançada instrução a cargo da Secretaria de Recursos (Serur) , com a qual manifestou sua anuência o representante do Ministério Público junto ao Tribunal de Contas da União (MPTCU) :
"INTRODUÇÃO
1.	Trata-se de Pedidos de Reexame interpostos por Antonio Roberto Brígido de Moura, Francisco Leodegário Gomes, Isaura Amélia de Sousa Rosado Maia, José Célio Holanda, Maria Amélia de Souza Rocha, Maria Zélia de Souza Queiróz, Sônia Maria Barbosa de Paiva (R001 - peça 60) e pela Universidade Federal Rural do Semiárido (R002 - peça 73) , por intermédio dos quais se insurgem contra o Acórdão 7499/2017-TCU-Primeira Câmara (peça 64) , que considerou ilegais as aposentadorias dos recorrentes. 
1.1.	A deliberação recorrida apresenta o seguinte teor:
9.1. considerar ilegais os atos de aposentadoria emitidos em favor de Antonio Roberto Brígido de Moura (XXX.600.393-XX) ; Francisco Leodegário Gomes (XXX.995.554-XX) ; Isaura Amélia de Sousa Rosado Maia (XXX.668.244-XX) ; José Célio Holanda (XXX.184.924-XX) ; Maria Amélia de Souza Rocha (XXX.591.814-XX) ; Maria Zélia de Souza Queiróz (XXX.586.404-XX) ; Sônia Maria Barbosa de Paiva (XXX.495.704-XX) , recusando-lhes os respectivos registros;
9.2. dispensar a devolução dos valores indevidamente recebidos até a data da ciência pela Universidade Federal Rural do Semiárido, deste acórdão, com base no Enunciado 106 da Súmula da Jurisprudência do TCU; 
9.3. determinar à Universidade Federal Rural do Semiárido com base no art. 45 da Lei 8.443/1992, que:
9.3.1. faça cessar os pagamentos decorrentes dos atos apreciados pela ilegalidade, em especial as parcelas decorrentes de planos econômicos, comunicando ao TCU, no prazo de 15 (quinze) dias, as providências adotadas, nos termos dos art. 262, caput, do Regimento Interno do TCU, 8º, caput, da Resolução - TCU 206/2007 e 15, caput, da Instrução Normativa - TCU 55/2007;
9.3.2. relativamente à parcela judicial de quintos que compõe os proventos de Isaura Amélia de Sousa Rosado Maia (CPF XXX.668.244-XX) , recalcule a rubrica referida, adequando o valor nominal às condições deferidas na sentença, de modo que a quantia inicial seja apurada na data da publicação do provimento jurisdicional de 1º grau e, a partir daí, transformada em VPNI, atualizada exclusivamente pelos reajustes gerais concedidos ao funcionalismo, conforme preceitua o § 1º do art. 15 da Lei 9.527/1997; 
9.3.3. comunique aos interessados o teor desta decisão, alertando-os de que o efeito suspensivo proveniente da interposição de eventuais recursos não os eximem da devolução dos valores percebidos indevidamente após as respectivas notificações, caso os recursos não sejam providos;
9.3.4. no prazo de trinta dias, contados da ciência desta decisão, envie a este Tribunal documentos comprobatórios de que os interessados estão cientes do julgamento deste Tribunal;
9.4. determinar à Secretaria de Fiscalização de Pessoal que monitore o cumprimento das determinações contidas no subitem 9.3 da presente deliberação.
HISTÓRICO
2.	Trata-se de processo de aposentadoria que considerou ilegal a aposentadoria dos recorrentes em razão da percepção de pagamento das parcelas judiciais decorrentes de planos econômicos e o pagamento à recorrente Isaura Amélia de parcela decorrente da incorporação de quintos de FC, ainda que com fundamento em decisão judicial, mas em valores indevidos.
2.1.	No que concerne ao recurso (R001) , o pedido foi conhecido pelo Relator, Ministro Benjamin Zymler à peça 65. Esta Unidade Técnica já realizou a análise de mérito, oportunidade em que propôs por negar provimento ao recurso (peças 68 a 70) . Essa proposta obteve a concordância do Ministério Público junto ao TCU (peça 72) .
2.2.	Quanto ao recurso aposto à peça R002, esta não teve a análise de mérito realizada, o que se fará nesta oportunidade.
EXAME DE ADMISSIBILIDADE
3.	Reitera-se o exame preliminar de admissibilidade do R002 (peça 73) , ratificado à peça 75, pelo Relator, Ministro Benjamin Zymler, que entendeu pelo conhecimento do recurso, todavia sem atribuição de efeito suspensivo, nos termos dos artigos 32, I, e 48 da Lei 8.443/1992, c/c os artigos 285, § 2º, e 286, parágrafo único, do RI/TCU.
EXAME DE MÉRITO
4.	Delimitação
4.1.	Constitui objeto do presente recurso definir se:
	a) a decisão decorrente de recurso da Universidade Federal Rural do Semiárido contra o Acórdão 11374/2016-TCU-Segunda Câmara proferida no TC Processo 009.095/2015-2 assegura o pagamento das parcelas decorrentes de decisões judiciais relativas aos planos econômicos;
	b) os termos da liminar proferida nos autos do Mandado de Segurança n. 2000.84.00.000397-0 modificam a determinação proferida no Acórdão 7499/2017-TCU-Primeira Câmara.
5.	Da decisão decorrente de recurso da Universidade Federal Rural do Semiárido contra o Acórdão 11374/2016-TCU-Segunda Câmara.
5.1.	Defende-se no recurso que está aguardando resposta a seu recurso contra o Acórdão 11374/2016-TCU-Segunda Câmara para poder tomar as providências cabíveis com relação ao pagamento das vantagens denominadas Planos Econômicos (Plano Collor, 26,05% - Plano Bresser, 16,19% - Plano Verão, URP 3,17% e 28,86%) .
	Análise
5.2.	O Acórdão 11374/2016-TCU-Segunda Câmara (TC TC Processo 009.095/2015-2) decorreu de relatório de auditoria realizada pela Sefip na Universidade Federal Rural do Semiárido, abrangendo o período de 1º/6/2006 a 30/6/2015, com objetivo de verificar a regularidade de pagamentos das parcelas decorrentes de decisão judicial de natureza compensatória (p. ex., relativas a planos econômicos) , dentre outras irregularidades. No citado acórdão foi exarada a seguinte determinação, quanto a matéria:
9.1.1. no prazo de 180 (cento e oitenta) dias, suspenda pagamentos em desconformidade com o Acórdão 2161/2005-TCU-Plenário referentes: (i) à URP de fevereiro de 1989 (26,05%) , exceto no caso daqueles servidores e pensionistas abrangidos pelo MS 28819, pendente de decisão definitiva pelo Supremo Tribunal Federal; (ii) ao reajuste de 26,06%, previsto no Decreto-Lei 2.302/1987; (iii) à defasagem no cálculo da URV (3,17%) ; (iv) aos 84,32% (Plano Collor) ; e (v) à extensão do índice de reajuste de 28,86%, admitida a continuidade dos pagamentos apenas nos casos em que decisão judicial seja expressa ao determinar o pagamento da parcela ad aeternum, com oferecimento aos beneficiários de oportunidade ao contraditório e ampla defesa e dispensa de reposição dos valores indevidamente recebidos de boa-fé, consoante a súmula TCU 249;
5.3.	Contra o Acórdão 11374/2016-TCU-Segunda Câmara, a Universidade Federal Rural do Semiárido interpôs Pedido de Reexame que não foi conhecido pelo Acórdão 1633/2017-TCU-Segunda Câmara, por restar intempestivo e não apresentar fatos novos.
5.4.	Deste modo, a decisão decorrente de recurso da Universidade Federal Rural do Semiárido contra o Acórdão 11374/2016-TCU-Segunda Câmara proferida no TC Processo 009.095/2015-2 não assegura o pagamento das parcelas decorrentes de decisões judiciais relativas aos planos econômicos
5.5.	Importante ressaltar que, há muito, esta Corte de Contas, por suas duas Câmaras e Plenário, vem se posicionando contra a incorporação ad aeternum de valores decorrentes de sentenças judiciais que reconheceram o direito à percepção de determinados percentuais relativos a planos econômicos, sendo farta a jurisprudência no sentido de que tais parcelas não devem perpetuar-se em face de reajustes e reestruturações salariais subsequentes (Decisões 138/2001 - Plenário, 117/2002 - 2ª Câmara, 118/2002 - 2ª Câmara, Acórdão 398/2004-TCU-Plenário, 1910/2003 - 1ª Câmara, 2169/2003 - 1ª Câmara, 4661/2012 - 1ª Câmara, dentre outros) .
5.6.	Convém rememorar que as parcelas judiciais referentes a planos econômicos (IPC de junho/87: Plano Bresser - 26,06%, URP de fevereiro de 89: Plano Verão - 26,05%; IPC de março/90: Plano Collor - 84,32, dentre outros) derivam de diplomas legais que trataram de política salarial dos servidores, estabelecendo a recomposição de perdas inflacionárias. Todavia, referidos reajustes consubstanciavam-se em antecipações salariais que seriam compensadas na data-base seguinte da categoria, v.g. art. 8º do Decreto-lei 2.335/1987. Art. 5º da Lei 7.730/1989, arts. 3º e 5º da Lei 7.788/1989 e arts. 5º e 9º da Lei 8.030/1990.
5.7.	Assim, a razão dos reajustes foi tão-somente garantir a antecipação legítima da data-base, a fim de evitar o aviltamento salarial dos servidores públicos, tendo em vista as altas taxas inflacionárias do período, compensando-se esta antecipação na data-base da categoria.
5.8.	Ocorre, no entanto, que em face da edição de inúmeros planos econômicos, com a consequente alteração de metodologia de revisão geral dos salários, os servidores buscaram o judiciário, o que culminou em decisões que reconheceram o direito à percepção de determinados percentuais.
5.9.	Entretanto, com o fim de dirimir as controvérsias sobre a matéria, o Supremo Tribunal Federal, ao apreciar a Ação Direta de Inconstitucionalidade 694-1, deixou assente que os atos que implicaram reposições salariais mostravam-se inconstitucionais, ante a inexistência de direito adquirido frente a superveniência de planos econômicos.
5.10.	Com base nessa orientação, o Tribunal Superior do Trabalho - TST editou a Súmula 322, afirmando que os pagamentos de direitos reconhecidos em sentença judicial, relativos a gatilhos salariais e URP, deve limitar-se, no tempo, à data-base seguinte à que serviu de referência ao julgado, momento em que as perdas inflacionárias ocorridas no período restariam devidamente equacionadas. 
5.11.	Destaca-se, ainda, o pronunciamento daquela Casa nos autos de Embargos em Recurso de Revista TST-E-RR 88034/93-8:
No silêncio da sentença exeqüenda a propósito do limite temporal do reajuste com base na URP, impõe-se a limitação à data-base seguinte, nos termos do enunciado 322/TST, tendo em vista que o acerto na data-base decorre de disposição de ordem pública inserida na própria lei salarial e calcada no princípio do 'non bis in idem'. Trata-se, assim, de norma imperativa e cogente, de inderrogabilidade absoluta, sob pena de comprometimento da 'política salarial' estabelecida. Recurso de embargos de que não se conhece por ofensa ao art. 5º, inciso XXXVI, da Carta Magna (coisa julgada) .
5.12.	Assim, a menos que a sentença judicial expressamente declare que a incorporação de antecipações salariais resultantes de planos econômicos deva extrapolar a data-base fixada em lei, com a determinação da incorporação ad aeternum do percentual nos vencimentos do servidor, o que não se constatou no presente caso, não apresenta afronta à coisa julgada o zelo deste Tribunal para que se dê às decisões judiciais o cumprimento nos seus estritos termos, afastando os pagamentos indevidos. A incorporação definitiva por ato administrativo desborda os limites objetivos da coisa julgada e acaba por criar vantagens ou gratificações, o que é juridicamente impossível.
5.13	Portanto, não há que se falar em ofensa à coisa julgada, tendo em vista que as circunstâncias de fato e de direito mudaram após a prolação das decisões judiciais, sendo que as vantagens que estão sendo pagas de forma destacável, já foram, inclusive, absorvidas - na sistemática estabelecida pelo Acórdão 2161/2005-TCU-Plenário, com as observações dispostas no Acórdão 269/2012-TCU-Plenário -, há tempos pelos aumentos reais obtidos pela categoria após a prolação da sentença, v.g. Leis 11.784/2008 e 12.772/2012 que reestruturaram a carreira dos interessados.
5.14.	Transcreve-se, ainda, trecho do Voto do Exmo. Ministro Walton Alencar Rodrigues, condutor do Acórdão 6739/2010-TCU-Primeira Câmara, por meio do qual aborda questões relacionadas a pagamentos feitos a servidores ativos ou inativos com base em sentença judicial já transitada em julgado que perdeu o suporte fático de quando prolatada:
No Acórdão 1873/2010, referente ao TC Processo 008.913/2009-8, a Primeira Câmara já dispôs sobre o tema nos seguintes termos:
'A Constituição Federal não confere à coisa julgada proteção maior do que a que atribui ao direito adquirido. Ambos os institutos estão amparados pelo mesmo regime de proteção que os resguarda dos efeitos da legislação superveniente, mas encontra limites na conhecida fórmula, tantas vezes reiterada pelo STF, no sentido de que não há direito adquirido a regime jurídico. 
Essa orientação aplica-se também em relação à coisa julgada, uma vez que esta nada mais é que uma das causas ou fontes geradoras do direito adquirido. 
A coisa julgada é limitada pela situação jurídica sob cuja órbita se configurou. O STF expressamente reconhece a limitação temporal da eficácia da coisa julgada, em face à alteração do regime jurídico. 
Nesse quadro, não há desrespeito à garantia da irredutibilidade de vencimentos, porque a coisa julgada não constituiu óbice à alteração do regime jurídico, sob pena de configurar direito adquirido a regime jurídico, o que sempre foi repelido, tanto pela doutrina, como pela jurisprudência.
O que há, na verdade, é grande confusão sobre tema que deveria ser simples. A panaceia decorre dos interesses em jogo. Mas seja qual for a forma da aquisição do direito, se decorrente de ato jurídico perfeito, de situação definitivamente constituída ou de coisa julgada, não é ele apto a impedir a pronta incidência do regime jurídico novo e os efeitos decorrentes da sua modificação superveniente.
Em recente decisão, no RE 559.019/SC, o Relator, Min. Cezar Peluso indeferiu o recurso extraordinário, por entender não constituir afronta à coisa julgada a limitação de seus efeitos, ante a posterior reorganização ou reestruturação da carreira. 
Assim, a coisa julgada não é uma conquista do servidor, como pessoa, sobre a qual se montam as conquistas de toda a categoria, em todas as situações.
[...] 
Em ambos os casos, ocorreram modificações do regime jurídico supervenientes à sentença. As alterações normativas tiveram o condão de afastar a eficácia dos respectivos provimentos judiciais em relação aos fatos posteriores às inovações legislativas, com plena preservação da garantia contra a redução nominal dos vencimentos.
5.15.	Não obstante isso, oportuno mencionar acerca do novel entendimento exarado pelo STF, no sentido de que as decisões judiciais sobre incorporações de parcelas econômicas incidem apenas para a situação jurídica dos servidores ativos, não sendo objeto da coisa julgada a situação do servidor que passa para a inatividade, ou seja, a coisa julgada incidente sobre vencimentos, não se estende aos proventos. Veja-se, nesse sentido, o MS 28604/DF, oportunidade em que o relator, Ministro Marco Aurélio, assim se pronunciou:
Inicialmente, consigne-se que o título executivo judicial evocado não dirimiu controvérsia sobre proventos da aposentadoria. Ficou restrito a vencimentos dos impetrantes. (...) Logo, não cabe vislumbrar relevância da causa de pedir, no que direcionada a reconhecer-se a repercussão a ponto de alcançar proventos da aposentadoria cujo exame final, sob o ângulo da legalidade administrativa, incumbe ao Tribunal de Contas. (g.n) .
5.16.	Nesse contexto, não bastasse o entendimento da Corte Constitucional, de que não há que se falar em transposição automática de pretensos direitos adquiridos na atividade para a inatividade, recai ainda em desfavor da tese as constantes reestruturações da carreira a que pertence os interessados, v. g. Leis 11.784/2008 e 12.772/2012, o que, nos termos do Acórdão 2161/2005-TCU-Plenário, tiveram o condão de absorver por completo a parcela impugnada.
6.	Da parcela quintos de FC.
6.1.	Defende-se no recurso que Isaura Amélia de Sousa Rosado faz jus à 4/5 de FC-5 e 1/5 de FC-7, conforme Sentença proferida pela Segunda Vara da Seção Judiciária do Rio Grande do Norte - Justiça Federal da Primeira Instância, nos autos do Mandado de Segurança n. 2000.84.00.000397-0 (p. 13-13 da peça 64) , e não à 5/5 de FC-5 segundo consta no Acórdão recorrido.
	Análise
6.2.	Quanto aos quintos incorporados durante a vigência da Lei 7.596/1987, em decorrência do exercício das Funções Comissionadas e na forma estabelecida pela Portaria MEC 474/1987, este Tribunal tem entendimento pacificado, consonante com as jurisprudências do STF e do STJ, no sentido de que é legítima sua incorporação, ressalvado que os parâmetros de cálculo ali fixados somente se aplicam até o advento da Lei 8.168/1991, que fixou novas bases de retribuição para as antigas Funções Comissionadas (FC's) previstas na sobredita portaria, transformando-as em Funções Gratificadas (FG's) e Cargos de Direção (CD's) .
6.3.	Desta forma, não se admite a inclusão, na base de cálculo da vantagem, de reajustes e rubricas criadas posteriormente à Lei 8.168/1991, uma vez que não se reconhece direito adquirido a regime de vencimentos, conforme jurisprudência do Supremo Tribunal Federal (RE 241.884/ES) .
6.4.	Neste sentido, o Plenário desta Corte de Contas fixou, por intermédio do Acórdão 835/2012-TCU-Plenário, os seguintes parâmetros para o cálculo da incorporação aqui discutida:
a) para os servidores que não ajuizaram ações judiciais (ou para os que o fizeram, mas não lograram êxito, em decisão transitada em julgado) , as parcelas de quintos com amparo na Portaria MEC 474/87 que tenham iniciado o seu exercício até 31/10/1991 devem ser pagas sob a forma de VPNI, ajustando-se o valor da parcela ao que era devido em 1º/11/1991, data de eficácia da Lei 8.168/1991, devidamente atualizado, desde então, exclusivamente pelos reajustes gerais concedidos ao funcionalismo, conforme preceitua o § 1º do art. 15 da Lei 9.527/1997; e
b) para os servidores que obtiveram decisões judiciais favoráveis transitadas em julgado, confirmadas em grau de recurso, os quintos de FCs devem ser calculados adequando-se o valor nominal às condições deferidas na sentença, de modo que a quantia inicial seja apurada na data da publicação do provimento jurisdicional de 1º grau e, a partir daí, transformada em VPNI, atualizada exclusivamente pelos reajustes gerais concedidos ao funcionalismo, conforme preceitua o § 1º do art. 15 da Lei 9.527/1997.
6.5.	A Universidade Federal Rural do Semiárido alega que Isaura Amélia de Sousa Rosado faz jus à 4/5 de FC-5 e 1/5 de FC-7, mas o que foi deferido, na verdade, no Mandado de Segurança n. 2000.84.00.000397-0 foi 4/5 da Função Comissionada (FC-5) e 1/5 da Função Gratificada FG-001 (p. 13-13 da peça 64) . Cabe ressaltar que, conforme pesquisa junto ao site da Justiça Federal no Rio Grande do Norte, foi proferida sentença no sentido de tornar 'definitiva a liminar concedida, determinando ao impetrado que se abstenha de efetuar qualquer desconto nos proventos da impetrante.'.
6.6.	Deste modo, conforme Acórdão 835/2012-TCU-Plenário, como há decisão judicial que garante a irredutibilidade de quintos e décimos incorporados com base em funções de confiança exercidas à época da Portaria/MEC 474/1987, a parcela correspondente deve paga sob a forma de vantagem pessoal nominalmente identificada - VPNI no valor devido à época da decisão judicial, sujeitando-a a partir de então apenas aos reajustes gerais do funcionalismo público.
6.7.	Foi neste sentido o Acórdão 7499/2017-TCU-Primeira Câmara, conforme seu item 9.3.2:
9.3.2. relativamente à parcela judicial de quintos que compõe os proventos de Isaura Amélia de Sousa Rosado Maia (CPF XXX.668.244-XX) , recalcule a rubrica referida, adequando o valor nominal às condições deferidas na sentença, de modo que a quantia inicial seja apurada na data da publicação do provimento jurisdicional de 1º grau e, a partir daí, transformada em VPNI, atualizada exclusivamente pelos reajustes gerais concedidos ao funcionalismo, conforme preceitua o § 1º do art. 15 da Lei 9.527/1997;
6.8.	Deste modo, não há que se acolher os argumentos em favor da recorrente, tendo em vista que o acórdão recorrido já contemplou o provimento judicial.
CONCLUSÃO
7.	Da análise anterior, conclui-se que:
	a) a decisão decorrente de recurso da Universidade Federal Rural do Semiárido contra o Acórdão 11374/2016-TCU-Segunda Câmara proferida no TC Processo 009.095/2015-2 não assegura o pagamento das parcelas decorrentes de decisões judiciais relativas aos planos econômicos;
	b) os termos da liminar proferida nos autos do Mandado de Segurança n. 2000.84.00.000397-0 não modifica a determinação proferida no Acórdão 7499/2017-TCU-Primeira Câmara.
7.1.	Com base nessas conclusões, propõe-se o não provimento do recurso.
PROPOSTA DE ENCAMINHAMENTO
8.	Ante o exposto, submetem-se os autos à consideração superior, propondo-se, com fundamento no art. 48 da Lei 8.443/1992:
a)	conhecer do recurso interposto para, no mérito, negar-lhe provimento; e
b)	dar ciência do acórdão que for prolatado à recorrente e aos demais interessados, ressaltando-se que o relatório e o voto que o acompanharem podem ser consultados no endereço www.tcu.gov.br/acordaos, no dia seguinte ao de sua oficialização."
É o relatório.

Vinicius Victor Lima de Carvalho (OAB/RN).

Procurador Rodrigo Medeiros de Lima.

PESSOAL. PEDIDO DE REEXAME EM APOSENTADORIA. QUINTOS JUDICIAIS. PLANOS ECONÔMICOS. CONHECIMENTO. ELEMENTOS INSUFICIENTES PARA ALTERAR O MÉRITO DA DELIBERAÇÃO RECORRIDA. NÃO-PROVIMENTO. CIÊNCIA.

APOSENTADORIA (APOS)

Secretaria de Recursos (SERUR); Secretaria de Fiscalização de Pessoal (SEFIP).

Trata-se de pedidos de reexame contra o Acórdão 7499/2017-TCU-Primeira Câmara (rel. Ministro Vital do Rêgo) , que considerou ilegais os atos de aposentadoria de Antônio Roberto Brígido de Moura, Francisco Leodegário Gomes, Isaura Amélia de Sousa Rosado Maia, José Célio Holanda, Maria Amélia de Souza Rocha, Maria Zélia de Souza Queiróz e Sônia Maria Barbosa de Paiva em razão do pagamento continuado de vantagens alusivas a planos econômicos. 
2. No caso específico da inativa Isaura Amélia de Sousa Rosado Maia, verificou-se ainda o pagamento de "quintos judiciais" em valores superiores aos devidos.
3. De início, ratifico o exame de admissibilidade de peças 65 e 75 e conheço dos presentes recursos. 
4. No mérito, assiste razão aos pareceres, cujos fundamentos acolho como razões de decidir, sem prejuízo das considerações a seguir. 
5. No tocante aos planos econômicos, esta Corte já se manifestou sobre a questão, considerando ilegal a inclusão nos proventos de servidor público estatutário de vantagem pessoal decorrente de decisão judicial proferida pela Justiça do Trabalho no âmbito do regime celetista, por se tratar de vantagem incompatível com o regime jurídico dos servidores públicos da União, das autarquias e das fundações instituído por força da Lei 8.112/1990.
6. Tal entendimento, inclusive, já se encontra sumulado no âmbito desta Corte de Contas, por meio do seu enunciado nº 241, cujos termos são os seguintes:
"As vantagens e gratificações incompatíveis com o Regime Jurídico Único, instituído pela Lei nº 8.112/1990, de 11/12/1990, não se incorporam aos proventos nem à remuneração de servidor cujo emprego, regido até então pela legislação trabalhista, foi transformado em cargo público por força do art. 243 do citado diploma legal". 
7. Além desse fundamento, suficiente, por si só, para ensejar a negativa de registro de ambos os atos, vale lembrar que as referidas parcelas já deveriam ter sido absorvidas pelos sucessivos planos de carreira dos servidores, conforme sistemática aprovada pelo Plenário desta Corte no Acórdão 2.161/2005, que resolveu, entre outras medidas:
"9.2.1. determinar à Secretaria de Recursos Humanos do Ministério do Planejamento, Orçamento e Gestão (SRH/MP) para que, na qualidade de gestora do sistema integrado de recursos humanos do Poder Executivo Federal, em conjunto com as unidades pagadoras do Siape, envide esforços no sentido de:
9.2.1.1. alterar o sistema Siape a fim de que as rubricas referentes às sentenças judiciais sejam pagas em valores nominais, e não com base na aplicação contínua e automática de percentuais parametrizados sobre todas as parcelas salariais do servidor, lembrando que aquelas rubricas não devem incidir, inclusive, sobre vantagens criadas por novos planos de carreira após o provimento judicial;
9.2.1.2. recalcular, em cada caso, o valor nominal deferido por sentença judicial relativa a planos econômicos, de tal forma que a quantia inicial seja apurada, quando possível, na data do provimento jurisdicional, limitando-se essa revisão ao prazo de 5 anos anteriores. Acrescentar ao valor nominal calculado na data da sentença, apenas os reajustes gerais de salário do funcionalismo público federal ocorridos no período e subtrair as sucessivas incorporações decorrentes de novas estruturas remuneratórias criadas por lei, até a absorção integral dessa vantagem;" (in DOU de 23/12/2005) .
8. Tais determinações indicam claramente o exato tratamento a ser dado às vantagens oriundas de decisões judiciais em face da implantação de novos planos de carreira instituídos por leis supervenientes às decisões judiciais. Dessa forma, para dar correto cumprimento ao entendimento desta Corte, a unidade jurisdicionada deveria ter calculado o valor das vantagens decorrentes da decisão judicial, pagando-as sob a forma de VPNI (Vantagem Pessoal Nominalmente Identificada) , cujo valor nominal apurado ficaria sujeito apenas aos aumentos gerais concedidos aos servidores públicos, devendo ser absorvido pelas reestruturações de carreira posteriores.
9. Com efeito, não há como se admitir que o cálculo da parcela, alusiva a supostas perdas inflacionárias ocorridas há décadas, seja efetuado mediante a aplicação do índice de reajuste alegadamente suprimido à época sobre a composição atual dos vencimentos dos servidores. Nesse período de mais de duas décadas, afora a alteração de regime jurídico da CLT para o RJU, o que inviabilizaria a execução da decisão trabalhista transitada em julgado, houve inúmeras modificações na estrutura remuneratória dos servidores, com implementação de novos planos de cargos e salários, criação e extinção de gratificações, reenquadramentos e reclassificações nas carreiras, ensejando a absorção da referida vantagem pelas novas estruturas remuneratórias previstas em leis supervenientes à decisão judicial transitada em julgado. 
10. Esse posicionamento sobre a matéria, já pacificado no TCU, em nada difere do entendimento também já consolidado no âmbito do Poder Judiciário, valendo anotar, por todos, o seguinte precedente da Suprema Corte, proferido em repercussão geral:
"CONSTITUCIONAL. PROCESSUAL CIVIL. SENTENÇA AFIRMANDO DIREITO À DIFERENÇA DE PERCENTUAL REMUNERATÓRIO, INCLUSIVE PARA O FUTURO. RELAÇÃO JURÍDICA DE TRATO CONTINUADO. EFICÁCIA TEMPORAL. CLÁUSULA REBUS SIC STANTIBUS. SUPERVENIENTE INCORPORAÇÃO DEFINITIVA NOS VENCIMENTOS POR FORÇA DE DISSÍDIO COLETIVO. EXAURIMENTO DA EFICÁCIA DA SENTENÇA.
1. A força vinculativa das sentenças sobre relações jurídicas de trato continuado atua rebus sic stantibus: sua eficácia permanece enquanto se mantiverem inalterados os pressupostos fáticos e jurídicos adotados para o juízo de certeza estabelecido pelo provimento sentencial. A superveniente alteração de qualquer desses pressupostos (a) determina a imediata cessação da eficácia executiva do julgado, independentemente de ação rescisória ou, salvo em estritas hipóteses previstas em lei, de ação revisional, razão pela qual (b) a matéria pode ser alegada como matéria de defesa em impugnação ou em embargos do executado.
2. Afirma-se, nessa linha de entendimento, que a sentença que reconhece ao trabalhador ou servidor o direito a determinado percentual de acréscimo remuneratório deixa de ter eficácia a partir da superveniente incorporação definitiva do referido percentual nos seus ganhos.
3. Recurso extraordinário improvido."  (RE nº 596.663/RJ, Relator p/ acórdão Ministro Teori Zavascki, in DJe 26/11/2014) .
11. Assim sendo, mostra-se patente a ilegitimidade das vantagens oriundas de decisão judicial transitada em julgado pagas a título de planos econômicos.
12. Não pode prosperar a alegação da entidade de origem que estava no aguardo do julgamento do recurso interposto contra o Acórdão 11374/2016-TCU-Segunda Câmara (proferido em processo de auditoria) para interromper o pagamento das parcelas alusivas a planos econômicos. Além de o acórdão ora recorrido tratar de situações específicas, o pedido de reexame interposto contra o Acórdão 11374/2016-TCU-Segunda Câmara já havia sido não conhecido (Acórdão 1633-2ª Câmara, de 14/2/2017) quando do advento do Acórdão 7499/2017-TCU-Primeira Câmara.
13. No tocante aos "quintos judiciais", o valor pago pela Universidade Federal Rural do Semiárido não está de acordo com aqueles considerados corretos por este Tribunal (Acórdão 835/2012-Plenário) . Não se questionou o direito de a servidora Isaura Amélia de Sousa Rosado Maia de receber "quintos" de FC com base na Portaria 474/1987 com base em decisão judicial, cujos exatos termos não foram trazidos aos autos, mas a forma de cálculo dessa vantagem, que não poderia considerar parcelas criadas após a Lei 8.168/1991.
14. Veja-se que esta lei, ao introduzir nova estrutura remuneratória para os cargos em comissão e funções de confiança, extinguiu as antigas FC e institui as CD e FG, em valores inferiores. Em que pese a incorporação de "quintos" somente ter sido autorizada a partir de 1994, por força da Lei 8.911, diversos servidores obtiveram judicialmente o direito de ter a vantagem incorporada com base na estrutura da Portaria MEC 474/1987, a qual vinculava o valor das FC à remuneração de Professor Titular, com doutorado, no regime de dedicação exclusiva.
15. Vantagens criadas por lei posteriores a 1991 (ano da extinção das FC pela Lei 8.168) e que passaram a integrar a remuneração do paradigma não podem ser consideradas para fins da concessão de "quintos", pois não integravam a estrutura remuneratória vigente quando em vigor a citada portaria. A única exceção admitida foi a GAE, criada pela Lei Delegada 13/1992.
16. De acordo com o que foi apontado na instrução da Sefip de peça 51, a interessada vem recebendo R$ 8.479,66 a título de "quintos", quando o máximo admissível, para 5/5 de FC 5, seria R$ 4.307,03.
17. Segundo a Universidade Federal Rural do Semiárido, a servidora não recebe 5/5 de FC5 e sim 4/5, além de 1/5 de FG. De toda sorte e considerando que o valor da FG 1 é inferior ao da FC 5, a irregularidade permanece, uma vez que não se demonstrou em nenhum momento que os valores pagos resultaram da correta aplicação dos termos de provimento judicial. Ademais, não se deve olvidar que os "quintos" foram transformados em vantagem pessoal nominalmente identificada pela Lei 9.527/1997, motivo pelo qual não poderiam ser acrescidos em razão de alterações na estrutura remuneratória do paradigma (Professor Titular) .
Diante do exposto, acolho os pareceres e VOTO por que o Tribunal adote a deliberação que ora submeto a este colegiado.
 
TCU, Sala das Sessões Ministro Luciano Brandão Alves de Souza, em 19 de fevereiro de 2019.
BENJAMIN ZYMLER 
Relator